【裁判字號】    92,台上,6167
【裁判日期】    921106
【裁判案由】    殺人未遂
【裁判全文】
最高法院刑事判決                              九十二年度台上字第六一六七號
    上  訴  人  乙○○
                甲○○
    共      同
    選任辯護人  吳德讓律師
右上訴人等因殺人未遂案件，不服台灣高等法院台南分院中華民國九十一年七月二十
三日第二審更審判決 (九十一年度上更(一)字第三九號，起訴案號：台灣台南地方法院
檢察署八十五年度偵字第一四一四五、一四三二０號，八十五年度少連偵字第二九二
號) ，提起上訴，本院判決如左：
    主  文
原判決撤銷，發回台灣高等法院台南分院。
    理  由
本件原判決認定：上訴人乙○○、甲○○係兄弟且均為成年人，二人分任設於台南市
○○街六十八巷十八號「太子會」之會長及館主；吳明根、周秀雲為夫妻關係，吳坤
金係二人之子，三人皆為設於台南市○○街六十八巷二十九號「慈聖宮」之負責人；
邱日清則為設於台南市○○街十五號「太子宮」之負責人，前述「太子會」、「慈聖
宮」及「太子宮」均屬私設神壇。民國八十五年九月二十七日 (中秋節翌日) 晚間十
時許，在台南市○○區○○街六十八巷十八號前，因乙○○、甲○○與少年甲００ (
六十九年一月二十五日生，另經判處有期徒刑三年確定) 及乙００ (七十年八月五日
生，另案審理) 在「太子會」前慶祝中秋，燃放沖天炮不慎擊中對面「慈聖宮」二樓
窗戶，引起吳明根、周秀雲、吳坤金不滿，遂與隔壁「太子宮」負責人邱日清夥同一
、二十名不詳男子，攜帶大型起子、木棍、拔釘器、角鐵、酒瓶等多樣兇器，前往「
太子會」質問，雙方發生衝突，乙○○、甲○○亦自「太子會」中拿出角鐵、鐵棍等
兇器持交予少年甲００等人，隨即雙方三十餘人，分別基於傷害他人身體之犯意聯絡
，共同持械互毆，致乙○○、甲○○、甲００、乙００、吳明根、周秀雲、吳坤金等
人分別受有傷害 (傷害部分經判決公訴不受理在案) 。其間乙○○、甲○○對於邱日
清竟另行起意，並與行為時未滿十八歲之少年甲００，共同基於殺人之犯意聯絡，由
乙○○、甲○○自「太子會」取出西瓜刀一把交予甲００，而甲００接手後即持該把
西瓜刀自上而下砍殺邱日清，邱日清見狀乃伸右手欲攔阻，致該西瓜刀砍中其右手，
因而受有右手第一、三、四指切割傷合併大拇指肌腱斷裂及第三、四指截肢，左手臂
殺傷等傷害，邱日清受傷後仍奮力以左手抓住甲００，甲００仍繼續砍殺，邱日清不
得已而放手逃離現場，甲００一路追趕，直至邱日清逃入台南市○○街十五號住處後
，甲００被不詳姓名之人阻止並被拖至「太子宮」內以防再殺人，邱日清則經友人送
醫急救等情，因而維持第一審論處上訴人二人成年人與未滿十八歲之人共同殺人未遂
罪刑部分之判決，駁回其二人在第二審之上訴，固非無見。
惟查：(一)原判決認定上訴人乙○○、甲○○與少年甲００、乙００等人，在「太子會
」前慶祝中秋燃放沖天炮，引起吳明根、周秀雲、吳坤金不滿，而與邱日清夥同一、
二十名不詳男子，攜帶兇器前往「太子會」質問，雙方發生衝突，上訴人二人即拿出
角鐵、鐵棍等兇器持交予甲００等人，雙方三十餘人基於傷害之犯意，共同持械互毆
，其間上訴人二人對於邱日清另行起意，與甲００共同基於殺人之犯意，由上訴人二
人自「太子會」取出西瓜刀一把交予甲００持以砍殺邱日清等情。理由中依憑邱日清
、吳坤金、吳明根之供述，謂由上訴人二人出言稱將他殺死等情觀之，應認上訴人二
人同在「太子會」內，推由乙○○交付西瓜刀予甲００行兇云云 (見原判決第五頁倒
數第三、四行) 。原判決認定甲００持以砍殺邱日清之西瓜刀係由上訴人二人所交付
，理由中則謂該西瓜刀係由乙○○一人交付，前後不相契合，已有未洽。且雙方係先
發生衝突，上訴人二人並拿出角鐵、鐵棍等兇器持交予甲００等人，雙方三十餘人基
於傷害之犯意，共同持械互毆，原判決先謂上訴人二人出言稱「將他殺死」，繼謂當
時二人同在門口，均出言「殺死他們」 (見原判決第八頁第三行) ，究竟上訴人二人
係指使甲００殺死何人？是交付西瓜刀時指使甲００將邱日清殺死，抑站在門口指使
其殺死鬥毆之對方？事實殊欠明瞭，縱上訴人二人曾口出惡言，倘該西瓜刀僅係由乙
○○一人交付，能否憑此即認甲○○係基於共同殺人之意思，而推由乙○○交付西瓜
刀予甲００持以砍殺邱日清，亦值研求，原審未詳查論列，難謂適法。(二)前述西瓜刀
係由何人交付甲００，交付西瓜刀之人指使其砍殺之對象為何人，上訴人二人是否均
曾出言稱「將他殺死」，攸關上訴人二人應否與甲００共負殺人未遂罪責，原審就此
採憑邱日清、吳坤金、吳明根三人之供述，而據邱日清於原審供稱：「 (問：西瓜刀
是誰丟的？) 當時他們兩個兄弟在一起剛好站在門口，刀子是他們丟出來的，乙○○
並說殺死他，但刀子是誰丟出來不知道，甲００就殺我」；吳坤金於檢察官偵查中證
稱：「甲００拿刀子過來，有人喊『有人要殺你』，我就趕快逃跑」、「刀子是乙○
○丟給他的」；吳明根先後證述：「甲００有拿長刀要殺我，鄰居叫我趕快走……邱
日清過來要勸架，甲００就拿長刀砍邱日清」、「甲００拿西瓜刀砍我，我本來只是
去勸架，卻被砍傷」、「刀子是乙○○站在門口丟給甲００的」、「 (問：乙○○丟
刀子時，甲○○和乙○○是否站在一起？) 是的，是站在門口」、「 (問：他們丟刀
子時有無喊殺死他？) 我有聽到」等語 (見原判決第四、五頁) ，倘所供非虛，則甲
００持以砍人之西瓜刀似僅由乙○○一人交付甲００，而非由上訴人二人交付，原判
決此部分事實認定與其所憑之證據不相適合。至當時係何人出言稱「將他殺死」，邱
日清於原審僅提及乙○○，與吳明根所供不一，上訴人二人是否均曾以言語或行為指
使甲００砍殺邱日清，而與甲００有殺人之犯意聯絡，事實仍有待釐清，此為對上訴
人之利益有重要關係之事項，原審未予調查究明，遽為判決，尚嫌速斷，難昭折服。
(三)成年人與未滿十八歲之人共同實施犯罪者，少年事件處理法第八十五條第一項雖有
加重其刑至二分之一之規定，然九十二年五月二十八日公布（同月三十日生效）之兒
童及少年福利法第七十條第一項前段就成年人與少年共同實施犯罪者，亦定有加重其
刑至二分之一之明文，且同法第一條第二項復設有：「兒童及少年福利依本法之規定
，本法未規定者，適用其他法律」之優先適用規定，依刑法第二條第一項比較新舊法
結果，自應優先適用後者規定加重其刑。原審未及比較適用，亦無從維持。以上或為
上訴意旨所指摘，或為本院得依職權調查之事項，應認仍有發回更審之原因。
據上論結，應依刑事訴訟法第三百九十七條、第四百零一條，判決如主文。
中      華      民      國    九十二    年     十一     月      六      日
                              最高法院刑事第十二庭
                                  審判長法官  陳  正  庸
                                        法官  賴  忠  星
                                        法官  王  居  財
                                        法官  張  清  埤
                                        法官  林  開  任
      右正本證明與原本無異
                                              書  記  官
中      華      民      國    九十二    年     十一     月     十二     日


司法院資訊處製作；財團法人民間司法改革基金會備份。
